臺灣高等法院臺南分院刑事判決
                                    109年度上訴字第647號
上  訴  人
即  被  告  林均泙



上列上訴人因違反毒品危害防制條例案件，不服臺灣雲林地方法
院109年度訴字第119號中華民國109年3月31日第一審判決（起訴
案號：臺灣雲林地方檢察署108年度毒偵字第1197、1212號），
提起上訴，本院判決如下：
    主  文
原判決撤銷。
本件公訴不受理。
    理  由
一、公訴意旨略以：被告甲○○前因施用毒品案件，經觀察、勒戒
    後，認無繼續施用毒品之傾向，於民國92年7月2日執行完畢
    釋放，並由臺灣雲林地方檢察署檢察官以91年度毒偵字第94
    0號為不起訴處分確定。詎其仍不知悔改，復㈠基於施用第一
    級毒品之犯意，於108年6月9日某不詳時間，在某不詳處所
    ，以將海洛因摻於香煙內點火燒烤後吸食其煙之方式，施用
    第一級毒品海洛因1次；㈡另基於施用第二級毒品之犯意，於
    108年6月9日某不詳時間，在某不詳處所，以將甲基安非他
    命置放在玻璃球內燒烤之方式，施用第二級毒品甲基安非他
    命1次；㈢再基於施用第一級毒品之犯意，於108年7月9日下
    午2時20分許為警採尿往前回溯96小時內之某時，在某不詳
    處所，以將海洛因摻於香煙內點火燒烤後吸食其煙之方式，
    施用第一級毒品海洛因1次。因認被告涉犯毒品危害防制條
    例第10條第1項、第2項之施用第一、二級毒品罪嫌等語。
二、按起訴之程序違背規定者，應諭知不受理之判決，並得不經
    言詞辯論為之，刑事訴訟法第303條第1款、第307條定有明
    文。此所稱起訴之程序違背規定，係指檢察官提起公訴之訴
    訟行為於程序上有違法律之規定而言。而提起公訴之訴訟行
    為是否於程序上有違法律規定，原則上，固是以起訴時所存
    在之事項及法律規定為判斷，惟檢察官起訴後始發生之情事
    變更事由，致法院不能為實體審理及判決，亦屬「起訴之程
    序違背規定」（最高法院109年度台上字第3826號判決參照
    ）。
三、又按：
㈠、109年7月15日修正生效之毒品危害防制條例20條第3項、第23
    條第2項，各規定：「依前項規定為觀察、勒戒或強制戒治
    執行完畢釋放後，3年後再犯第10條之罪者，適用前2項之規
    定」、「觀察、勒戒或強制戒治執行完畢釋放後，3年內再
    犯第10條之罪者，檢察官或少年法院（地方法院少年法庭）
    應依法追訴或裁定交付審理」，此次修正乃考量施用毒品者
    具「病患性犯人」之特質，放寬觀察、勒戒或強制戒治制度
    之適用時機（立法理由參照），將追訴條件由觀察、勒戒或
    強制戒治執行完畢釋放後5年內改為3年內；且該「3年後再
    犯」，只要本次再犯（不論修正施行前、後）距最近一次觀
    察、勒戒或強制戒治執行完畢釋放，已逾3年者，即該當而
    應再令觀察、勒戒，不因其間是否另犯第10條之罪經起訴、
    判刑或執行而受影響，俾落實此次寬厚刑事政策之變革（最
    高法院109年度台上大字第3826號裁定參照）；準此，倘被
    告被訴施用毒品犯行，距最近一次觀察、勒戒或強制戒治執
    行完畢釋放出所，3年後再犯，訴追條件即有欠缺。
㈡、又毒品危害防制條例於97年4月30日修正公布、同年10月30日
    施行後，對於犯該條例第10條第1項、第2項之施用第一級或
    第二級毒品罪者，進入司法程序之戒癮治療方式，係採取第
    20條第1項、第2項規定「觀察、勒戒或強制戒治」及第24條
    第1項所定「附命完成戒癮治療之緩起訴處分」(下稱「附命
    緩起訴」)雙軌制，其目的同在給予施用毒品者戒毒自新機
    會。是以，被告既同意參加「戒癮治療」，並由檢察官採行
    「附命緩起訴」方式，且完成「附命緩起訴」所採用之戒癮
    治療完畢，自毋庸復行採取「觀察、勒戒或強制戒治」方式
    ，重啟戒除毒癮以代替刑罰之處遇程序；被告既完成「附命
    緩起訴」之戒癮治療，事實上已接受等同「觀察、勒戒或強
    制戒治」執行完畢釋放之處遇；再者，被告施用第一級或第
    二級毒品罪，經裁定觀察、勒戒或強制戒治程序者，係以「
    觀察、勒戒或強制戒治」執行完畢釋放後，起算再犯之期間
    ，則被告係經「附命緩起訴」，依同一法理，應以經「附命
    緩起訴」並完成戒癮治療後，而非以「附命緩起訴」確定之
    日，起算再犯之期間（最高法院109年度台非字第76號判決
    意旨參照）；準此，倘被告被訴施用毒品犯行，距最近一次
    事實上已接受等同「觀察、勒戒或強制戒治」執行完畢釋放
    之處遇後，3年後再犯，訴追條件即有欠缺。
㈢、至於修正後之毒品危害防制條例第35條之1第2款固規定：「
    審判中之案件，由法院或少年法院（地方法院少年法庭）依
    修正後規定處理；依修正後規定應為不起訴處分或不付審理
    之裁定者，法院或少年法院（地方法院少年法庭）應為免刑
    之判決或不付審理之裁定。」，另該條款之立法說明舉例略
    謂：「若該等案件於修正施行前已繫屬於法院或少年法院（
    地方法院少年法庭）者，『為求程序之經濟，法院或少年法
    院（地方法院少年法庭）應依修正施行後之規定處理，即應
    依職權為觀察、勒戒或強制戒治之裁定』」等語，似欲透過
    立法說明由法院依職權裁定觀察、勒戒或強制戒治，以替代
    第20條第1項、第2項所定應由檢察官提出觀察、勒戒或強制
    戒治之聲請云云。惟「起訴程序違背規定」既及於起訴後規
    定，法院當不能「為求程序之經濟」便宜行事，而應保障起
    訴至審判中程序均合規定之當事人程序正義，一方面尊重檢
    察官選擇依聲請觀察、勒戒或命附戒癮條件緩起訴處分等裁
    量權，另方面亦賦予施用毒品者於偵查中陳述適合之戒癮治
    療或戒毒處遇之機會，以保障病患型犯人之陳述權，始與落
    實此次修法寬厚刑事政策變革之意旨相符；反之，倘依毒品
    危害防制條例第35條之1規定立法說明舉例由法院逕行依職
    權裁定觀察、勒戒等語，於第一審判處施用毒品罪刑而由被
    告上訴至第二審情形，此時倘依該說明舉例，由法院逕依職
    權定觀察、勒戒確定，如被告始再撤回上訴，則罪刑與觀察
    、勒戒皆須執行，無異二罰，縱可彼此折抵，然已使罪刑執
    行及觀察、勒戒處遇之目的混淆衝突，更與此次修法考量施
    用毒品者具「病患性犯人」之特質、放寬觀察、勒戒或強制
    戒治制度適用時機之寬厚目的，扞挌不符；從而，前開依毒
    品危害防制條例第35條之1規定立法說明舉例由法院逕行依
    職權裁定觀察、勒戒等語，自非允當，不宜採用。
四、經查：
㈠、本件被告前因施用毒品，最近一次經臺灣雲林地方法院以92
    年度毒聲字第300號裁定送觀察、勒戒，嗣因無繼續施用毒
    品傾向，而於92年7月2日觀察、勒戒執行完畢釋放，並經臺
    灣雲林地方檢察署檢察官以91年度毒偵字第940號為不起訴
    處分確定等情，有該不起訴處分書及臺灣高等法院被告前案
    紀錄表（見本院卷第143-153頁）在卷可稽。再者，被告又
    於101年間因施用毒品案件，經臺灣雲林地方檢察署檢察官
    以101年度毒偵字第778號為緩起訴處分，緩起訴條件為「緩
    起訴期間為2年，被告並應於緩起訴期間內履行如下所載事
    項：㈠至本署指定之國立臺灣大學醫學院附設醫院雲林分院
    ，接受該院毒品病患戒癮治療，至完成戒癮治療為止，期間
    為連續1年。㈡依國立臺灣大學醫學院附設醫院雲林分院指定
    之日期，前往接受藥物治療、心理治療或社會復健治療。㈢
    依本署觀護人指定之日期接受採尿檢驗。」，該緩起訴處分
    於101年11月1日確定，嗣被告於103年10月16日完成「附命
    緩起訴」之戒癮治療，且該緩起訴處分未經撤銷等情，有該
    緩起訴處分書及前揭臺灣高等法院被告前案紀錄表存卷可參
    ，可知被告最近一次事實上已接受等同「觀察、勒戒或強制
    戒治」執行完畢釋放之處遇，係103年10月16日。而被告本
    件被訴於108年6月9日某不詳時間及同年7月9日下午2時20分
    許為警採尿往前回溯96小時內之某時，為施用第一級毒品海
    洛因及第二級毒品甲基安非他命犯行，係在前開觀察、勒戒
    執行完畢釋放後，3年後再犯，亦在前揭事實上已接受等同
    「觀察、勒戒或強制戒治」執行完畢釋放之處遇後，3年後
    再犯，依前揭說明，不得逕行起訴，是以訴追條件仍有欠缺
    。
㈡、本件雖在毒品危害防制條例修正生效前之109年2月11日起訴
    繫屬原審法院，有原審法院收文章戳（見原審卷第19頁）附
    卷可參，上訴後審判中已在109年7月15日修法生效後，因法
    律修正之情事變更，起訴後發生訴追條件欠缺，致起訴程序
    違背規定，該程序違背規定之瑕疵，無從於審判中補正，法
    院應不能為實體審理及判決，應依刑事訴訟法第303條第1款
    規定諭知不受理判決。　　
五、原判決於109年3月31日裁判時，依修正前毒品危害防制條例
    規定論處被告犯施用第一、二級毒品罪(共3罪)，固非無見
    。惟查：本件經被告上訴後，毒品危害防制條例第20條第3
    項、第23條第2項規定，於109年7月15日修正生效，因法律
    修正之情事變更，致訴追條件欠缺，本件起訴程序違背規定
    ，原審未及審酌，自有違誤。被告上訴意旨，請求從輕量刑
    及其供出毒品來源，請求依毒品危害防制條例第17條第1項
    減輕其刑，暨求為緩刑之宣告，核無理由。然原判決即有前
    開違誤之處，即屬無可維持，應由本院予以撤銷改判，並依
    刑事訴訟法第303條第1款規定為不受理判決之諭知，且不經
    言詞辯論為之。
據上論斷，應依刑事訴訟法第369條第1項前段、第364條、第303
條第1款、第307條，判決如主文。
中華民國110年1月21日
                 刑事第四庭    審判長法  官　郭玫利
                                     法  官　曾子珍
                                     法　官　陳金虎   
以上正本證明與原本無異。
施用第二級毒品部分，不得上訴。
施用第一級毒品部分，如不服本判決應於收受送達後20日內向本
院提出上訴書狀，其未敘述上訴理由者，並得於提起上訴後20日
內向本院補提理由書（均須按他造當事人之人數附繕本）「切勿
逕送上級法院」。
　　　　　　　　　　　　　　　　　　　書記官  蘇文儀　　
中　　華　　民　　國　　110 　年　　1 　　月　　21　　日